最高法院民事判決　　　　　　　　　　　　　　　八十六年度台上字第三三一六號
　　上　訴　人　甲　○
　　　　　　　　乙○○
　　　　　　　　張新東
　　共　　　同
　　訴訟代理人　邱步顯律師
　　被上訴人　　雲林縣斗六市公所
　　法定代理人　楊鎮文
右當事人間請求土地所有權移轉登記事件，上訴人對於中華民國八十六年四月七日台
灣高等法院台南分院第二審判決（八十六年度上字第八三號），提起上訴，本院判決
如左：
    主  文
上訴駁回。
第三審訴訟費用由上訴人連帶負擔。
    理  由
本件上訴人主張：伊先父張振旺生前於民國四十七年間以新台幣（下同）五千五百三
十三元之價錢，向被上訴人承購其所經管之雲林縣斗六巿斗六段八○之三號土地（下
稱系爭土地），嗣於八十四年十一月二十六日過世，伊因繼承分割遺產而取得系爭土
地買賣契約之權利義務。系爭買賣契約特別約定買受人以分三年六期付款方式給付價
金，價金全數給付完畢時，出賣人應將系爭土地所有權移轉登記予買受人。張振旺生
前已給付第一至第四期價金，尚餘最後之第五、六期價金未支付，伊願將所餘之第五
、六期價金，共一千八百四十五元給付予被上訴人，並顧及物價波動因素，願以原應
給付金額之一百倍，共計十八萬四千五百元給付被上訴人等情，求為命被上訴人於伊
給付十八萬四千五百元價金時，將系爭土地之所有權移轉登記予伊之判決。
被上訴人則以：上訴人之被繼承人張振旺於四十七年間向伊購買系爭土地，依當時作
業規定，承買人須分三年六期繳畢價金後，始行簽訂書面契約及辦理移轉登記程序。
惟張振旺於四十七年六月三十日、四十九年五月三十一日、同年六月三十日、九月三
十日繳納四期價金，第五、六期價金原應於四十九年六月三十日及同年十二月三十日
繳納，因張振旺經濟欠佳而未繳。雖經多次催告，張振旺仍未繳納，至五十一年三月
十二日經伊催告，並於六十一年一月二十一日通知張振旺撤銷其承買權而解除契約。
縱張振旺未收到五十一年間之催告函，惟本件買賣契約之價金已約定為分三年六期給
付，最後一期之給付期限為四十九年十二月三十一日，系爭土地地價繳納收據上亦記
載「逾期四個月者撤銷承購」，則系爭買賣契約關於價金給付之履行期間，已有特別
重要合意表示，即如買受人不依限給付，伊得不待催告即得解除契約。伊於六十一年
間已發函解除，伊並於八十五年十月二十二日，再次當庭向上訴人解除買賣契約。上
訴人所稱四十九年張振旺標買實驗市場攤位之保證金，與本件買賣價金無關，且該保
證金伊並未允諾充作第五、六期款等語，資為抗辯。
原審斟酌全辯論意旨及調查證據之結果，以：上訴人主張被上訴人於四十七年間將系
爭土地，以五千五百三十三元出賣與上訴人之被繼承人張振旺，約定價金分三年六期
給付，嗣張振旺於八十四年十一月二十六日過世，上訴人三人及訴外人張玉青繼承張
振旺之債權債務，因分割遺產，由上訴人三人取得系爭土地買賣契約之權利義務等事
實，為被上訴人所不否認，並有張玉青之聲明書在卷可資參佐。查系爭土地買賣契約
約定價金分三年六期給付，其第一期至第六期之繳款期限分別為四十七年六月三十日
、同年十二月三十一日、四十八年六月三十日、同年十二月三十一日、四十九年六月
三十日、同年十二月三十一日，此觀出售基地地價繳納收據上設有「本期應繳納地價
期間」欄及記載「半年分」等語自明。再參諸上訴人之被繼承人張振旺於七十八年四
月間向被上訴人提出訴願書，亦載稱：「原處分機關（指被上訴人）准予訴願人申請
分三年六期攤還地價承購，其最後一期地價應於民國四十九年十二月三十日繳納」等
語，則系爭土地買賣契約已約定各期價金給付之期限。按依契約之性質或當事人之意
思表示，非於一定時期為給付不能達其契約之目的，而契約當事人之一方不按時期給
付者，他方當事人得不為前條之催告（即定相當期限，催告履行），解除其契約，民
法第二百五十五條定有明文。民法第二百五十四條之規定（即受催告之當事人，於期
限內不履行時，他方得解除契約），僅為法律所認解除權之一種，並非禁止契約當事
人間另有保留解除權之特別約定。故買賣契約當事人間，就買受人一方支付價金之履
行期有特別重要之意思表示，如買受人一方不按照時期履行者，則出賣人一方自得依
同法第二百五十五條之規定，不經催告逕行解除其契約，此就上揭民法二條文之規定
對照觀之自明。系爭土地買賣並未訂立書面契約，為兩造所不爭，故其具體約定內容
自應參酌其他相關之文件定之，被上訴人所發給買受人之出售基地地價繳納收據之違
約金欄除記載違約金之計付方法外，並加記：「逾期四個月者撤銷承購，已繳納價金
不予退還」，有收據四紙附卷足憑，上訴人之被繼承人張振旺就該記載，迄無反對之
意思表示，並已繳納數期價款，堪認該記載已為買賣契約內容之一部。兩造就上訴人
給付價金之履行期既有特別重要之意思表示，自必須嚴格遵守，如買受人逾期四個月
不繳納價金時，被上訴人即得逕行解除契約。被上訴人本於此項約定於六十一年一月
二十一日發函通知張振旺解除契約，洵非無據。上訴人雖陳稱：張振旺於四十九年間
申請斗六鎮公所實驗市場攤位時，曾繳納保證金二千五百元，因未標得攤位，該保證
金本應退還張振旺，張振旺曾向當時財政課長楊大江表示，以此筆保證金充作系爭土
地買賣第五、六期地價尾款，並經其答應，伊並未積欠任何價金云云，並聲明證人黃
三郎為證。惟黃三郎僅證稱：「我曾和張振旺於民國四十九年間向斗六鎮公所標攤位
，我有標到，張振旺沒有標到，當時我們都有繳納保證金」等語，無從證明張振旺曾
表示以該保證金充作系爭土地買賣之價金。又當時之財政課長楊大江雖已死亡，無從
訊問，惟參之其任財政課長時猶以張振旺未繳納價金為由，於六十一年一月二十一日
擬定函稿通知張振旺解除系爭土地買賣契約，顯無以該保證金充作為買賣價金之情事
。再鄉（鎮、市）公所置鄉（鎮、市）長一人，綜理鄉（鎮、市）政，省縣自治法第
三十七條第一項有明文規定。故鄉（鎮、市）之法定代表人係鄉（鎮、市）長，非其
鄉（鎮、市）民代表會，斗六市民代表會第三屆第十六次臨時大會臨時動議，固決議
追認上訴人之被繼承人張振旺欠繳之五、六期餘款，以延續完成該承購土地案，但代
表會所作之決議，並非地方自治政府所為之私法上意思表示，尚難依此使上開業經解
除之買賣契約，又恢復存在。系爭土地買賣契約既經解除而不存在，則上訴人基於系
爭契約訴請辦理系爭土地所有權移轉登記，自屬無據，為其心證之所由得。並說明對
兩造其餘攻擊防禦方法之取捨意見，因而維持第一審所為上訴人敗訴判決，駁回其上
訴，經核於法洵無違誤。上訴論旨，徒就原審取捨證據、認定事實，暨解釋意思表示
之職權行使，指摘其為不當，並就原審已論斷者，泛言未說明，聲明廢棄原判決，不
能認為有理由。
據上論結，本件上訴為無理由。依民事訴訟法第四百八十一條、第四百四十九條第一
項、第八十五條第二項，判決如主文。
中      華      民      國    八十六    年     十       月     三十     日
                              最高法院民事第五庭
                                  審判長法官 吳  啟  賓
                                        法官 洪  根  樹
                                        法官 謝  正  勝
                                        法官 劉  福  來
                                        法官 黃  熙  嫣
　　　右正本證明與原本無異
   　　　                              　　　書  記  官
中      華      民      國    八十六    年     十一     月     十三     日
